【裁判字號】    97,易,21
【裁判日期】    970516
【裁判案由】    傷害
【裁判全文】
臺灣嘉義地方法院刑事判決                97年度易字第21號
公  訴  人  臺灣嘉義地方法院檢察署檢察官
被      告  乙○○
上列被告因傷害案件，經檢察官提起公訴（96年度調偵字第329
號），本院判決如下：
    主  文
乙○○無罪。
    理  由
一、公訴意旨略以：被告乙○○在址設嘉義縣水上鄉內溪村35號
    之住處庭院內，豢養土狗2隻作為看守之用，本應注意採取
    防護成犬咬傷他人之措施，且依情形能注意，並無不能注意
    之情事，竟疏未注意，未作妥適之防護措施，而以過長之繩
    索拴綁上開犬隻，復未在庭院門口加註犬隻在內等警語，導
    致其中1隻黑色土狗（下稱系爭犬隻）於民國96年7月1日8時
    30 分許，適甲○○駕駛機車進入庭院時，隨即衝出並咬傷
    甲○○之左腿，致甲○○人車倒地，受有左大腿及左膝狗咬
    傷、右肩挫傷等傷害，因認被告涉有刑法第284條第1項之過
    失傷害罪嫌。
二、按「犯罪事實應依證據認定之，無證據不得認定犯罪事實」
    、「不能證明被告犯罪或其行為不罰者，應諭知無罪之判決
    」，刑事訴訟法第154 條第2 項、第301 條第1 項分別定有
    明文。故依上開法律規定，無罪之原因可分為不能證明被告
    犯罪與行為不罰二種情形，前者係因被告被訴犯罪，尚缺乏
    確切之積極證據足以證明被告犯罪，基於證據裁判主義及無
    罪推定原則，自應諭知無罪之判決，以免冤抑；後者之行為
    不罰，除該行為具有阻卻違法事由，例如依法令之行為、業
    務上之正當行為、正當防衛行為與緊急避難行為等，以及具
    有阻卻罪責事由，例如未滿14歲之人與心神喪失人之行為等
    ，而由法律明文規定不予處罰外，實務上尚包括行為本身不
    成立犯罪，亦即法院所確認被告之行為在實體法上因未有處
    罰規定，而屬不罰行為之情形在內，亦皆應予判決無罪（參
    見最高法院89年度台上字第2373號判決意旨）。
三、次按，對於現在不法之侵害，而出於防衛自己或他人權利之
    行為，不罰，但防衛行為過當者，得減輕或免除其刑，刑法
    第23條定有明文。該條所規定之正當防衛，係以對於現在不
    法之侵害，而出於防衛自己或他人權利之行為為要件，所稱
    不法之侵害，只須客觀上有違法之行為，即可以自力排除其
    侵害而行使防衛權，且不以侵害之大小與行為之輕重而有所
    變更，縱使防衛行為逾必要程度，亦僅屬防衛過當問題，尚
    不能認非防衛行為（最高法院87年台上字第3720號判決可資
    參照）。又正當防衛，既為保護自己或第三人之權利，對不
    法侵害行為所為之反擊，足以使侵害者發生損害，故此項反
    擊之防衛行為，必須有一定之限度，亦即不超越必要之限度
    ，以免侵害者所受之損害過大，流於防衛權之濫用，致破壞
    社會之秩序。惟此防衛行為，祇以基於排除現在不法之侵害
    而不超越必要之程度為已足，不以出於不得已之行為為條件
    。另外，防衛行為是否逾越必要之程度，而形成防衛過當，
    則應就實行防衛行為之情節，以及實行防衛行為當時之客觀
    情狀而為判斷（最高法院63年台上字第2104號判例要旨可資
    參照）。詳言之，即應就防衛行為之實際情節、不法侵害者
    之攻擊方法、攻擊行為之強度及其危險性、攻擊或侵害之緩
    急情勢、防衛者本身之條件或防衛當時可用之防衛工具、公
    序良俗觀念等而作客觀判斷，不得僅以侵害法益與防衛法益
    之輕重為判斷之標準，亦不能專以侵害行為之大小及輕重做
    為判斷標準。
四、本件公訴人認被告乙○○涉有前述罪嫌，無非係以告訴人甲
    ○○之指述、診斷證明書、扣押書、責付保管書、嘉義縣警
    察局水上分局柳林派出所繪製之案發現場簡圖各1份及照片
    15張為其論據。訊據被告固坦承其所豢養之系爭犬隻於上揭
    時、地，咬傷告訴人之左腿，致告訴人受有左大腿及左膝狗
    咬傷、右肩挫傷等傷害等情，惟矢口否認有何過失傷害告訴
    人之犯行，其辯稱意旨略以：告訴人騎乘機車闖入其住宅庭
    院之私人地，才遭伊所豢養系爭犬隻咬傷，伊已於其私人地
    之入口處樹立警告牌示，告訴人未經被告同意不應闖入伊私
    人地，伊所為應屬正當防衛等語。
五、經查：
（一）被告豢養系爭犬隻之目的，即為看守其住宅及庭院，此為
      被告所自承，是被告對於未經其同意擅自進入其住宅或庭
      院內之人極易被系爭犬隻咬傷一情應知之甚詳，而仍容認
      之，具有不確定故意甚明，其利用豢養之系爭犬隻咬傷進
      入其庭院內之告訴人應屬故意行為，公訴人容有誤會，先
      予敘明。
（二）被告利用其豢養之系爭犬隻咬傷告訴人之行為，乃係被告
      對於現在不法之侵害，而出於防衛自己之權利，核屬正當
      防衛，且亦無防衛過當，茲分述如下：
    (1)告訴人遭被告所豢養之系爭犬隻咬傷之位置係在被告私人
      住宅庭院中，經被告及告訴人陳明在卷，且有現場照片、
      土地登記謄本、地籍圖及嘉義縣警察局水上分局柳林派出
      所附卷可按，而被告之庭院四周亦立有圍牆，此觀卷附被
      告住家照片即明，是告訴人業已進入被告住宅附連圍繞之
      土地，亦即進入刑法第306條所欲保護被告住居安全之範
      圍無訛。
    (2)告訴人雖因欲請求被告至其家中修理冰箱，而騎乘機車進
      入被告之庭院內，然被告雖經營電器行，從事電器買賣及
      修理行為，惟其營業場所係在嘉義縣水上鄉柳鄉村柳子林
      179之17號，此有卷附臺灣省嘉義縣政府營利事業登記證
      可稽，而告訴人遭被告土狗咬傷之地點，則為被告之住家
      庭院，已如前述，又被告陳明並未將住家供作營業處所，
      允許公眾出入，故於出入口處立有「此路不通、禁止通行
      、一切後果、自行負責」字眼之黃色警示標語，此有卷附
      照片可按，告訴人亦於偵查中自承知悉嘉義縣水上鄉內溪
      村35號為被告之住處，嘉義縣水上鄉柳鄉村柳子林179之
      17 號始為被告之營業處所，且於進入被告住家前即看見
      黃色警示標語，除了這次請被告修理冰箱外，從未到過被
      告之住處等情，綜上，難認告訴人進入被告之住處庭院內
      ，係經過被告之同意。
    (3)住居之處為每個人之城堡，不容他人隨意出入，人民處於
      自己所支配管領之住居處所，應擁有最基本之安全保障，
      始能確保其免於恐懼之自由，是本件告訴人無故侵入被告
      之住居，被告面對該現在不法之侵害而容認其所豢養系爭
      犬隻咬傷告訴人，應係為防衛自己住居安寧權利而對告訴
      人所為之防衛行為。再斟酌社會上豢養狗隻看守自己住居
      處所安全之情形尚屬普遍，一般民眾應有相當之認識，而
      被告所豢養系爭犬隻相對於告訴人，體型並不大，有卷附
      照片可稽，又告訴人當時已看見被告住居入口處所樹立之
      黃色警示標語，仍執意騎車進入，以及告訴人遭被告之土
      狗所咬之傷勢按卷附診斷證明書所載應屬非重，因認被告
      之防衛行為並無逾越必要之範圍。
六、綜上所述，被告雖有傷害告訴人身體之行為，然合於刑法第
    23條正當防衛之要件，應屬不罰。此外，復查無其他積極證
    據足以證明被告有公訴人所指之傷害犯行，並使本院達於確
    信，揆諸前開法律規定及判例意旨，自應為被告無罪之諭知
    。
據上論斷，應依刑事訴訟法第284條之1、第301條第1項，判決如
主文。
本案經檢察官陳則銘到庭執行職務。
中    華    民    國    97    年    5     月    16    日
                  刑事第三庭    法  官 劉 瓊 雯
上列正本證明與原本無異。
如不服本判決，應於判決送達後十日內向本院提出上訴狀，上訴
書狀依法應敘述具體理由，如未敘述具體理由者，應於上訴期間
屆滿後二十日內補提理由書於本院（均應附繕本）。告訴人或被
害人如對於本判決不服者，應具備理由請求檢察官上訴，其上訴
期間之計算係以檢察官收受判決正本之日期為準。
中    華    民    國    97    年    5     月    16    日
                                書記官 劉 美 娟


司法院資訊處製作；財團法人民間司法改革基金會備份。
